臺灣桃園地方法院民事判決　　　　　　　　 96年度國字第3號
原　　　告　丙○○
　　　　　　丁○○
　　　　　　戊○○
　　　　　　己○○
共　　　同
訴訟代理人　賴玉梅律師
複代理人　　王嘉斌律師
被　　　告　國防部陸軍司令部
法定代理人　乙○○
訴訟代理人　甲○○
上列當事人間請求國家損害賠償事件，於民國96年3 月30日辯論
終結，本院判決如下：
    主      文
原告之訴及假執行之聲請均駁回。
訴訟費用由原告負擔。
    事實及理由
甲、程序方面
一、本件被告法定代理人由胡鎮埔更易為乙○○，並聲明承受訴
    訟，核無不合，應予准許。
二、按依國家賠償法請求損害賠償時，應先以書面向賠償義務機
    關請求之。賠償義務機關對於前項請求，應即與請求權人協
    議。協議成立時，應作成協議書，該項協議書得為執行名義
    。賠償義務機關拒絕賠償，或自提出請求之日起逾30日不開
    始協議，或自開始協議之日起逾60日協議不成立時，請求權
    人得提起損害賠償之訴，國家賠償法第10條第1項 、第11條
    第1 項分別定有明文。查原告於民國95年11月13日向被告請
    求國家賠償，而被告於95年11月14日收到，此有原告提出之
    國家賠償請求書及回執在卷可參（見本院卷第9-15頁)， 然
    被告自接獲原告上揭請求書迄今已逾30日不開始協議，不為
    被告所爭執，堪信為真，是原告起訴時已履行前揭法條之前
    置程序規定，合先敘明。
乙、實體方面：
一、本件原告起訴主張：（一）訴外人盧海生為原告丙○○之夫
    ；丁○○、戊○○之父；己○○之子，於95年9 月6 日清晨
    7 時20分許，騎乘腳踏車行經桃園縣龍潭鄉○○路往中壢方
    向行駛，在龍潭鄉○○路346 號前，遭被告所屬蘭陽指揮部
    通信連之士官李勳昌所駕駛之車號U5-5383 號自小客車撞擊
    而死亡。（二）按國家賠償法第2 條規定；「本法所稱之公
    務員，謂依法令從事於公務之人員。公務員於執行職務行使
    公權力時，因故意或過失不法侵害人民自由或權利者，國家
    應負損害賠償責任。．．」被告所屬公務員李勳昌於事故發
    生之日係欲至陸軍通信電子資訊學校參加本職能鑑測，其雖
    係自行開車前往，然仍屬行使公權力之事實行為，而執行職
    務尚包括履行職務之機會、時間或處所有關之行為在內，因
    此被告應負國家賠償法第2 條之損害賠償責任。（三）是依
    國家賠償法第2 條第2 項之規定，向被告機關請求賠償原告
    因此所受之損害共計新台幣（下同）7,833,377 元（包含丙○○部分為：殯葬費352,027 元、扶養費981,350 元、精神
    慰撫金2,000,000 元；丁○○、戊○○、己○○精神慰撫金
    各1,500,000 元）。惟被告自原告請求之日起逾30日不開始
    協議，因而提起本件訴訟。
二、被告則以：被告所屬士官李勳昌駕駛自小客車撞擊被害人盧
    海生當時其在外觀上並非執行職務之行為，且本質學能測驗
    ，固係為提升官兵之學能，作為爾後晉升條件，但無強制性
    ，亦非由單位派任，顯非屬行使其職務上之權力或履行其職
    務上之義務等而與其所執掌之公務有關之行為；且在外觀上
    、時間上或處所上並無相關聯之處，非屬國家賠償法第2 條
    所謂執行職務之行為，核與國家賠償法第2 條之規定不符，
    故原告等之請求顯無理由資為抗辯。並聲明（一）原告之訴
    及假執行之聲請均駁回。（二）如受不利益之判決，願供擔
    保免為假執行。
三、兩造不爭執點：
（一）被告所屬士官李勳昌於95年9 月6 日上午7 時20分許，在
      桃園縣龍潭鄉駕駛自己所有自用小客車過失致被害人盧海
      生死亡。
（二）原告分別為被害人之妻、母、子。
（三）原告已於95年11月13日依國家賠償法之程序向被告請求賠
      償，但被告逾越30內仍不開始協議，依國家賠償法第11條
      之規定原告自得提起國家賠償之訴。
四、兩造爭點之論述：按國家賠償法第2 條第2 項前段規定：「
    公務員於執行職務行使公權力時，因故意或過失不法侵害人
    民自由或權利者，國家應負損害賠償責任。」，此為公務員
    積極行為之國家賠償責任，該規定之要件為：1 、公務員之
    作為係執行職務行使公權力；2 、公務員有故意或過失；3
    、公務員之作為違背法令；4 、人民之自由或權利受有損害
    ；5 、人民之自由或權利所受之損害與公務員之違法行為間
    具相當因果關係等要件後，始得依上開法條之規定請求國家
    賠償。本件被告所屬士官李勳昌駕駛自用小客車前往考試，
    是否屬於執行職務行使公權力之行為，原告得否據國家賠償
    法請求賠償，為兩造爭執之所在。爰析述如下：
（一）所謂行使公權力，係指公務員居於國家機關之地位，行使
      統治權作用之行為而言。並包括運用命令及強制等手段干
      預人民自由及權利之行為，以及提供給付、服務、救濟、
      照顧等方法，增進公共及社會成員利益，以達成國家任務
      之行為（最高法院80年度台上字第525 號判決足資參照）
      。當日李勳昌是請公假前往參加考試，此為兩造所不爭執
      ，復有李勳昌請假報告單影本在卷可稽（詳見本院卷第81
      頁）。因此李勳昌前往參加考試是否為執行職務行使公權
      力之行為？查李勳昌當時是駕駛自用小客車前往應考，因
      此在客觀上並無足以認為與其執行職務有關之行為。另被
      告所屬士官李勳昌為軍人，因此其參加考試之行為，顯非
      屬於執行職務行使公權力之行為。
（二）然依照被告所提出之國軍軍士官兵休（請）假作業第6 條
      規定：「軍官、士官有下列情形之一者，應提出有關證件
      ，在不影響公務之原則下，得由權責主管核給公假：一、
      參加政府召集之集會或舉辦之各種考試。二、參加政府主
      辦之各項投票。三、奉派考察或參加國際會議。四、應國
      內機關團體邀請，參加與其職務有關之各項會議或活動。
      五、基於法定義務出席作證、答辯。」所以李勳昌由於參
      加被告所舉辦之考試，依規定得請公假。因此，被告准予
      李勳昌公假並不代表其當然行使「執行職務行使公權力之
      行為」。故原告主張由於被告所屬士官李勳昌請公假參加
      考試即推定係行使職務行使公權力之行為，尚非可採。
（三）從而，被告所屬士官李勳昌前往考試並非屬於執行職務行
      使公權力之行為，核與國家賠償法第2 條之構要件不符。
      故原告依據國家賠償法第2 條之規定，請求被告負損害賠
      償責任，洵屬無據，應予駁回。
五、綜上所述，原告指稱之事實不符合國家賠償法第2 條所規定
    國家應負賠償責任之要件，是其依據國家賠償法第2 條第2
    項之規定，訴請被告應賠償7,833,377 元及法定遲延利息等
    請求，均屬無據，為無理由，應予駁回。又原告之訴既經駁
    回，其假執行之聲請，亦失所附麗，應併予駁回。
六、本件事證已臻明確，兩造其餘攻擊及防禦方法，核與本判決
    結果不生影響，爰不予一一贅述，附此敘明。
據上論結，原告之訴為無理由，依民事訴訟法第78條，判決如主
文。
中　　華　　民　　國　　96　　年　　4 　　月　　18　　日
                  民事第三庭    法　官　張益銘
以上正本係照原本作成。
如對本判決上訴，須於判決送達後20日內向本院提出上訴狀。
中　　華　　民　　國　　96　　年　　4 　　月　　18　　日
                                書記官　陳鳳怡
